臺灣高雄地方法院民事判決　　　　　　　 94年度家訴字第1號
原　　　告　丙○○
被　　　告　乙○
　　　　　　　　　　　　之2
被　　　告　甲○○
　　　　　　　　　　　　號11.
上當事人間確認婚姻關係不存在事件，本院於民國96年6 月20日
辯論終結，本院判決如下：
    主  文
確認被告乙○與被告甲○○間之婚姻關係無效。
訴訟費用由被告負擔。
    事實及理由
一、原告原係起訴請求確認被告甲○○與被告乙○間之婚姻關係
    不存在，嗣於言詞辯論終結前，變更訴之聲明為確認被告2
    人間之婚姻關係無效，核與民事訴訟法第255 條第1 項第2
    款、第7款之規定相符，應予准許。
二、原告主張：被告甲○○為原告之長子，於民國（下同）92年
    5 月30日與被告乙○結婚。惟被告乙○之母鄂原和為原告之
    親姊姊，是以被告乙○與被告甲○○為四親等旁系血親之表
    兄妹關係，渠等結婚違反民法第983 條第1 項第2 款禁止六
    親等以內旁系血親結婚之規定，依同法第988 條之規定，被
    告間之結婚應屬無效，爰依上開法律規定，請求確認被告甲
    ○○、被告乙○之婚姻關係無效。
三、被告辯稱：
（一）原告提起本件訴訟，並無確認之利益，應予駁回。
（二）被告夫婦並未重婚，與原告亦無婚姻上之利害關係，原告
      提起本件訴訟，顯為當事人不適格及欠缺權利保護之必要
      ，應予駁回。
（三）被告甲○○於87年3 月5 日隨同原告赴大陸地區北京市探
      望母親家中朋友，因而認識被告乙○，二人書信交往，於
      92年5 月在北京市結婚。當初被告甲○○認識被告乙○時
      ，乙○之父祁恩貴已逝，母親還健在然已中風。被告結婚
      之時，並未被告知彼此為表兄妹關係。
（四）原告主張被告2 人具有四親等之表兄妹旁系血親關係，依
      法應提出經大陸海基會之親屬血緣證明文件為證，然原告
      遲遲不能提出，僅以自行繪製之親屬祖譜為證，顯無足採
      信，應予駁回。又被告既經大陸當局認證結婚，婚姻效力
      應無問題，本案應適用大陸之婚姻法制，而非台灣之法律
      。
（五）被告與原告均係滿族之少數民族，自古祖先常有近親連理
      情事，被告族人皆有血緣關係為不爭之事實。而關於DNA
      之檢驗，係採推論方式，非百分之百確定血緣關係（仍有
      誤差），故以之為檢驗方式，非屬適當，且容易造成混淆
      ，侵害人權。
（六）原告主張被告間有四親等之血緣關係，卻僅檢驗原告與被
      告乙○有無三親等之血緣關係，顯有爭議。原告既無法提
      出大陸官方之親屬關係證明文件，其所主張之事實，及不
      足採信。
（七）被告夫妻已年邁且屬第二次婚姻，彼此珍惜此段姻緣，原
      告因家族恩怨，提起本訴，拆散被告恩愛夫妻顯非恰當。
    款、第7款之規定相符，應予准許。
四、按「結婚或兩願離婚之方式及其他要件，依行為地之規定。
    」，台灣地區與大陸地區人民關係條例第52條第1 項定有明
    文。經查，被告主張被告2 人係92年5 月30日在被大陸地區
    北京市結婚一節，為原告所不爭執（見原告94年3 月2 日書
    狀即本院一審卷63頁），並有本院依職權調閱被告2 人之結
    婚登記資料（含結婚登記申請書、財團法人海峽交流基金會
    證明、公證書、結婚證書、戶籍謄本各1 份）等在卷可查，
    堪信屬實，從而被告2 人結婚行為地既係在北京，則被告辯
    稱本件婚姻之有效與否，應適用中華人民共和國婚姻法一節
    ，核與上開規定相符，應予採信，原告主張應適用本國民法
    之規定，於法不合，合先敘明。又準據法之適用，為受訴法
    院之職權，不受當事人聲明之拘束，是以本院自得依中華人
    民共和國婚姻法為本案之準據法。
五、次按「確認法律關係之訴，非原告有即受確認判決之法律上
    利益者，不得提起之，民事訴訟法第247 條第1 項前段定有
    明文。而所謂「即受確認判決之法律上利益」，係指因法律
    關係之存否不明確，致原告在私法上之地位有受侵害之危險
    ，而此項危險得以對於被告之確認判決除去之者而言，故確
    認法律關係成立或不成立之訴，苟具備前開要件，即得謂有
    即受確認判決之法律上利益。」，有最高法院42年度台上字
    第1031號判例之要旨可參。本件原告主張被告2 人締結之婚
    姻為無效而提起確認之訴，係因原告之子即被告甲○○戶籍
    上所登記之婚姻關係仍存在，致原告與被告乙○發生一親等
    之直系姻親關係，原告私權有受侵害之危險存在，且此法律
    關係之基礎事實所生之法律狀態，非以確認判決之方式無法
    除去，故原告提起本件確認訴訟，自有確認判決之法律上利
    益，應予准許。原告辯稱原告無確認利益及權利保護之必要
    ，為無理由，不足採信。
六、復按「有下列情形之一的，禁止結婚：（一）直系血親和三
    代以內的旁系血親；（二）患有醫學上... 」、「有下列情
    形之一的，婚姻無效：（一）重婚的（二）有禁止結婚的親
    屬關係的（三）... 」，中華人民共和國第7 條第1 款、第
    10 條第2款分別定有明文。
七、經查：
（一）原告主張被告甲○○為其長子，與被告乙○2 人於92年5
      月30日結婚之事實，業據其提出戶籍謄本2 份為證，且與
      本院依職權調閱被告2 人之結婚登記資料（含結婚登記申
      請書、財團法人海峽交流基金會證明、公證書、結婚證書
      、戶籍謄本各1 份）所載之結婚事實相符，堪予採信。
（二）原告主張訴外人鄂元和為其已逝之大姊，被告乙○為鄂元
      和之女，原告與被告乙○有3 親等之旁系血親關係，被告
      2 人間有4 親等之表兄妹旁系血親關係等事實，業據提出
      自製之鄂氏歷代祖譜人員表1 份、被告乙○於89年12月29
      日稱呼原告為二姨之家信1 份（見本院一審卷23頁）為證
      ，且證人李立鏞（即原告之子、被告甲○○之弟）到庭證
      稱：「（法官問：是否知悉鄂元和是何人？）是我大姨媽
      ，是我媽媽的姐姐，我媽媽還有一個哥哥，83年7 月我跟
      我媽媽、我太太帶我兒子先到山東探親，再到北京，那是
      我第一次與鄂元和見面，當時她躺在床上，乙○也在場，
      當時我稱呼她大姨，我們還去吃烤鴨。」、「（法官問：
      有無介紹乙○是誰？）有聽我媽媽說是鄂元和女兒，鄂元
      和也有說乙○是她女兒，我到過小舅舅鄂元驤家兩次，當
      時乙○弟弟帶旅行團，甲○○託我帶藥給乙○弟弟轉給乙
      ○。八十三年還有帶我們去第四個舅舅鄂元龍家，也住北
      京，乙○也有去，她叫鄂元龍為舅舅，我們在那住了數天
      。在臺灣時我聽我母親講乙○還有三個哥哥」等語，核與
      原告所述血親關係相符，足認原告主張之上開事實，堪信
      屬實。被告雖否認上情，惟被告乙○於本院94年1 月20
      日言詞辯論時，自認鄂元和為其母親（見本院一審卷第19
      頁），且自認曾於民國（下同）89年12月29日寫信給原告
      ，信上稱呼原告為二姨（見本院一審卷23頁），核與原告
      主張其與被告乙○之親屬關係之稱呼相符。被告乙○雖辯
      稱係因禮貌稱謂稱呼原告，然依一般經驗法則，禮貌性稱
      呼應為阿姨，而非二姨，且被告事後對於書寫上開信函一
      事，改稱不記得有寫此信函云云，顯係避重就輕之詞。又
      被告乙○於多次之言詞辯論程序，均坦承鄂元和為其母親
      ，卻於96年5 月16日以後之言詞辯論程序中，改辯稱鄂元
      和係其養母，係鄂元和去世前在無第三者在場之情形下，
      所告知云云。惟查，倘鄂元和為被告乙○養母，則被告乙
      ○既早已知悉，殊無於本案最初之言詞辯論程序時，未提
      出答辯之理，此外對於上開辯稱，被告亦無法舉證證明所
      述屬實，足認被告上開辯稱不足採信。
（三）又按「當事人因妨礙他造使用，故意將證據滅失、隱匿或
      致礙難使用者，法院得審酌情形認他造關於該證據之主張
      或依該證據應證之事實為真實。前項情形，於裁判前應令
      當事人有辯論之機會。」、「鑑定所需資料在法院者，應
      告知鑑定人准其利用。法院於必要時，得依職權或依聲請
      命證人或當事人提供鑑定所需資料。鑑定人因行鑑定，得
      聲請調取證物或訊問證人或當事人，經許可後，並得對於
      證人或當事人自行發問；當事人亦得提供意見。」，民事
      訴訟法第282 條之1 、第373 條分別定有明文。本件原告
      與被告乙○2 人間之血親關係，本院雖曾去函中華人民共
      和國請求協助調查，提供被告乙○與其母鄂元和與原告間
      之血親關係證明文件，卻不獲回應；而本院經去函詢問柯
      滄銘婦產科診所，查知該所得以協助進行原告與被告乙○
      間，是否具有姨姪三親等之DNA 鑑定，此有該診所96年2
      月16日銘字第96005 號回覆本院之函文1 份在卷可查，本
      院因而先後於96年3 月21日、96年5 月16日、96年6 月20
      日言詞辯論時，當庭口頭諭知原告及被告乙○應於一定期
      間內，至上開診所進行基因鑑定，惟均為被告2 人當庭以
      違反人權為由，拒絕受檢，此有上開期日之言詞辯論筆錄
      可證。原告則如期接受血液鑑定，有該診所於96年4 月10
      日所出具之原告人身鑑定報告書1 份在卷可查。按本院為
      發現真實之血緣，自得依職權調查證據，不能因當事人一
      方不配合檢驗，而使他方當事人受不利之判決，否則即與
      上開調查證據之規定不合，且此血緣鑑定之檢驗方法，有
      其科學依據及可信度，自屬重要且正當之證據方法。然此
      血緣鑑定需被告乙○參與始可，亦即需被告乙○之血液，
      此勘驗之標的物存在於被告乙○本身，而被告乙○拒絕提
      出時，雖法院不能強令之，惟本院既依民法第337 條之規
      定，當庭諭知被告乙○應配合鑑定提供檢體而遭被告乙○
      當庭拒絕，則依同法第282 條之1 之規定，法院得審酌原
      告所提證物、證人證言之情形，認他造即原告關於依該勘
      驗標的物應證之事實為真實，亦即法院得對該阻擾勘驗之
      當事人課以不利益，從而認定原告主張原告與被告乙○為
      三親等之姨姪關係，從而依親等計算之方式，認定被告2
      人為四親等表兄妹關係。
（四）綜上所述可知，原告主張之事實，既經原告提出證物及證
      人李立鏞到庭證述屬實，且本院口頭裁定命被告乙○進行
      基因檢驗遭拒，依上開民事訴訟法之規定，本院自得為不
      利被告乙○之認定，而認原告主張之事實為真實，從而被
      告乙○既係原告之姊鄂元和之親生女，則其與被告甲○○
      之間，則為4 親等之旁系血親關係。按中華人民共和國婚
      姻法所稱之三代以內旁系血親，包括同源於祖父母、外祖
      父母之堂兄弟姊妹或表兄弟姊妹，此有行政院大陸委員會
      對於兩岸人民之婚姻關係是否有效之疑義一案，於87年10
      月26日（87）以陸法字第8714707 號函所為之解釋可參，
      是以被告2 人既有同源之外祖父母，則渠等為三代以內之
      旁系血親一節，堪可認定。是以依中華人民共和國婚姻法
      第7 條第1 款、第10條第2 款之規定，被告2 人間之婚姻
      ，因違反近親結婚之限制而無效，從而原告請求確認兩造
      間之婚姻關係無效為有理由，應予准許。
八、據上論結，原告之訴為有理由，依民事訴訟法第78條，判決
    如主文。
中　　華　　民　　國　　96　　年　　7 　　月　　18   日
                  家事法庭法　官　吳文婷
上為正本係照原本作成
如不服本判決，應於送達後20日內，向本院提出上訴狀。
中　　華　　民　　國　　96　　年　　7 　　月　　20　　日
                          書記官　黃進遠
